【裁判字號】    89,上易,2252
【裁判日期】    890517
【裁判案由】    毒品危害防制條例
【裁判全文】
臺灣高等法院刑事判決                          八十九年度上易字第二二五二號
    上  訴  人  臺灣新竹地方法院檢察署檢察官
    被      告  甲○○
右上訴人因被告違反毒品危害防制條例案件，不服臺灣新竹地方法院八十九年度易字
第六０三號，中華民國八十九年五月十七日第一審判決（起訴案號：臺灣新竹地方法
院檢察署八十九年度毒偵字第一一九五號）提起上訴，本院判決如左：
    主      文
原判決撤銷，發回臺灣新竹地方法院。
    理      由
一、上訴意旨以：(一)、按毒品危害防制條例第十條第一項、第二項均已明文規定施用
    第一級毒品、第二級毒品之罪刑。本件被告於民國（下同）八十七年間因施用第
    二級毒品安非他命，經法院裁定送觀察、勒戒後，認無繼續施用毒品傾向，業經
    本署以八十七年度偵緝字第二０五號為不起訴處分確定。嗣其再於八十八年間二
    犯施用毒品安非他命犯行，經觀察、勒戒後，認有繼續施用毒品之傾向，經檢察
    官聲請逕以簡易判決處刑並經法院裁定送強制戒治，凡此均有不起訴處分書、有
    無繼續施用毒品傾向證明書附卷可稽。被告於嗣於強制戒治中第一階段三月期滿
    後經審認符合停止戒治之條件，顯見被告於戒治中之行為表現，具有可期待藉以
    進入正常社會生活而戒除施用毒品犯罪之可能性，與上開經判處徒刑之施用第二
    級毒品犯行，難認有刑法第五十六條所定之連續犯關係，惟仍屬經認定有繼續施
    用毒品傾向之受戒治者。其嗣於出所付保護管束期間，再度施用毒品，顯係另行
    起意而再犯有毒品危害防制條例第十條第二項之罪，且於形式上亦符合同條例第
    二十條第三項二犯施用毒品之規定，依法即應起訴，原判決認本件並無得據以起
    訴之規定，似有未洽。(二)、倘依原判決之法律見解，則被告於二犯施用第二級毒
    品安非他命犯行，經強制戒治後並付保護管束期間，其又另行起意施用第一級毒
    品而犯同條例第十條第一項之罪時，將造成除罪除刑之結果，完全與毒品危害防
    制條例當初所設除刑不除罪之立法意旨相抵觸。由此益見原判決所持理由有掛一
    漏萬之疏，並失去鼓勵戒除毒癮之刑事政策意義。蓋只要被告係二犯施用毒品經
    強制戒治後付保護管束者，其儘可任意施用任何違禁毒品，而無毫無罪責。(三)、
    法律將成立犯罪之被告視為類似患予以強制治療之情形（心神喪失者，因不成立
    犯罪，故僅有保安處分，而無罪刑），並非即不予處刑，如因酗酒而犯罪者，因
    犯刑法第二百二十一條或因精神耗弱者，依刑法第八十七條、第八十九條、第九
    十一條之規定，須入相當處所施以禁戒、治療、監護，然仍須處以罪刑。依毒品
    危害防制條例第二十條第一項規定犯同條例第十條之罪者，應先送勒戒處所觀察
    、勒戒，而經觀察、勒戒無繼續施用毒品傾向者，應由檢察官為不起訴處分，其
    立法理由為新法施行後，為獎勵新法施行後之初犯勒戒成功所為之刑事上政策。
    若第一次觀察勒戒成功經檢察官為不起訴處分，而於五年內再犯施用第一級、第
    二級毒品，若再經觀察勒戒而仍無繼續施用毒品傾向者，國家再給予一次獎勵，
    故仍由檢察官為不起訴處分。然其第一次犯後之五年內再犯而經觀察、勒戒結果
    ，認有繼續施用毒品傾向者，法律即不給予獎勵，故依同條第三項規定即不再適
    用具有獎勵性質之同條第二項規定，其意即係回復該條例第十條之適用，綜觀各
    該規定後理之甚明。(四)、毒品危害防制條例第二十二條第二項有關受戒治人於停
    止戒治付保護管束期間，有違反保護管束規定得撤銷停止戒治之規定，僅係因受
    戒治人於戒治程序中違反規定，足認其尚未完全戒毒癮而其有繼續執行戒治必要
    之處遇規定，原與受戒治人另犯施用毒品犯行，合於施用毒品犯罪構成要件之行
    為應負刑事罪責無關。此再舉關於刑法中撤銷假釋之規定觀之，被告假釋期間再
    犯他罪，除應撤銷假釋繼續執行殘刑外，其所另犯之他罪，仍應依法判決並執行
    之情形可以類比而明瞭。(五)、綜右說明，毒品危害防制條例第二十條第三項規定
    及同條例第二十二條第二項之規定，並非係二犯施毒品犯行處刑之限制，該條例
    第二十條第三項之規定，應解釋為係排除同條第二項規定之適用始合法理並符法
    制等語。
二、經查，本件被告甲○○前曾因施用第二級毒品安非他命，經臺灣新竹地方法院依
    聲請以八十七年度毒聲字第三四Ｏ號裁定送觀察、勒戒後，認無繼續施用毒品之
    傾向，經臺灣新竹地方法院檢察署檢察官於八十七年十一月十六日，以八十七年
    度偵緝字第二Ｏ五號為不起訴處分確定，嗣於不起訴處分後五年以內，被告甲○
    ○又再行施用第二級毒品安非他命，經臺灣新竹地方法院依聲請以八十八年度毒
    聲字第一一四四號裁定送觀察、勒戒後，認有繼續施用毒品傾向，再經臺灣新竹
    地方法院以八十八年度毒聲字第一八Ｏ四號裁定令入戒治處所施以強制戒治一年
    ，同一犯行並經臺灣新竹地方法院檢察署檢察官向臺灣新竹地方法院聲請以簡易
    判決處刑，由臺灣新竹地方法院以八十八年度竹東簡字第一八一號判決判處有期
    徒刑六月，於同年十一月六日確定，被告施以強制戒治部分則因戒治執行滿三月
    ，戒治處所認無繼續戒治之必要，由臺灣新竹地方法院檢察署檢察官向臺灣新竹
    地方法院聲請，在八十九年二月十八日以八十九年度毒聲字第五一一號裁定停止
    戒治付保護管束出所，然被告於八十九年三月二十九日十時四十分許，經警詢問
    所採集尿液送鑑後，有安非他命陽性反應，此有臺灣新竹地方法院檢察署刑案資
    料查註紀錄表、臺灣高等法院被告全國前案紀錄表、上開不起訴處分書、判決書
    、裁定書、台灣檢驗科技股份有限公司濫用藥物尿液鑑定報告（一一九五號偵查
    卷第八頁）等附卷可稽。
三、原審法院以：「按依毒品危害防制條例第二十條之規定，行為人施用毒品經觀察
    、勒戒後，無繼續施用毒品傾向，經不起訴處分或免刑判決後，五年內再犯，且
    經觀察、勒戒後認有繼續施用毒品傾向，或三犯以上者，固得就其施用毒品之行
    為再為起訴，本件被告於不起訴處分後，五年內再犯，經觀察、勒戒後有繼續施
    用毒品傾向之施用行為，已經臺灣新竹地方法院檢察署檢察官聲請以簡易判決處
    刑，而由本院以八十八年度竹東簡字第一八一號判決判處有期徒刑六月確定在案
    ，另強制戒治部分則於八十九年二月十八日經本院裁定停止戒治，已如前述。被
    告於停止戒治期間，再度施用第二級毒品安非他命，違反保護管束之情節重大，
    依同條例第二十條第二項之規定，得由檢察官聲請法院撤銷停止戒治，且該條例
    就強制戒治之規定，並無限定於第一次施用，或經不起訴、免刑判決後，五年以
    內再次施用之強制戒治，公訴人起訴之本件犯行又非該條例所規定之三犯以上情
    形，且依毒品危害防制條例第二十條第四項之規定，被告於強制戒治期間，若有
    違反保護管束情節重大者，僅規定得撤銷保護管束，仍應予強制戒治，並未規定
    就其停止戒治期間之施用行為再為起訴，是本件被告於停止戒治付保護管束期間
    施用第二級毒品安非他命之行為，依上開條例之規定，應不得再為起訴。再者，
    就毒品危害防制條例之立法目的觀之，其係為防制毒品危害，維護國民身心健康
    ，而制定該條例者，即毒品危害防制條例之訂定，係為維護施用毒品行為人之身
    心健康，故有似病患治療之觀察、勒戒、強制戒治之規定，僅在該條例特別規定
    之有限情形下，始有起訴其施用毒品行為之必要」為由，認本件公訴人就毒品危
    害防制條例所未規定之情形逕行起訴，即屬不得起訴而起訴，起訴之程序違背規
    定，應依刑事訴訟法第三百零三條第一款之規定，諭知不受理之判決，並不經言
    詞辯論為之，固非無見，惟按毒品危害防制條例對於施用毒品者，並未予以除罪
    ，施用毒品之行為仍屬犯罪，本應受刑罰之評價，惟因施用毒品者屬「病態性犯
    人」，毒品危害防制條例為維護施用毒品行為人之身心健康，乃明定應施以類似
    病患治療之觀察、勒戒或強制戒治等療程，並僅在該條例第二十條第二項、第二
    十三條第一項所定之條件下（亦即：初犯經觀察、勒戒，無繼續施用毒品之傾
    向，五年內再犯經觀察、勒戒，無繼續施用毒品之傾向，一犯經觀察、勒戒
    ，有繼續施用毒品之傾向，再經強制戒治期滿），始免予刑罰訴追外，對每一施
    用毒品之行為，仍應予犯罪之評價。本件被告五年內再犯施用毒品之行，經觀察
    、勒戒後，認有繼續施用毒品之傾向，既經另案判決確定，其後再為施用毒品之
    行為，當不在前揭刑罰豁免之列，自應予論罪科刑。又毒品危害防制條例第二十
    二條第二項中段所稱違反保護管束應遵守事項情節重大者，得由檢察官聲請法院
    裁定撤銷停止戒治之規定，應係類如保安處分執行法第四條之一第二項前段之立
    法意旨，僅就已進行之強制戒治處分，繼續執行，即足收戒除毒癮之治療目的，
    無再向法院聲請裁定送觀察、勒戒或強制戒治之實益，並非限制再犯停止戒治期
    間之施用毒品行為，「僅」得撤銷停止戒治，不得提起公訴。否則停止戒治前施
    用毒品之行為，應論處刑罰，停止戒治後之施用毒品行為，非難性較前者更高，
    反而不得訴追處罰，無異鼓勵犯罪。足見立法者之本意，當無以強制戒治之療程
    尚未完成，認再犯停止戒治期間之施用毒品行為，無再為犯罪評價之必要。次按
    ，犯毒品危害防制條例第十條施用毒品之罪者，檢察官應先將被告送勒戒處所觀
    察、勒戒，經觀察、勒戒後，無繼續施用毒品傾向者，應由檢察官為不起訴處分
    ，有繼續施用毒品之傾向者，由檢察官聲請法院裁定令入戒治處所施以強制戒治
    ，依前開規定為不起訴處分後，五年內再犯施用毒品之罪，經觀察、勒戒後，認
    有繼續施用毒品之傾向或三犯以上者，不適用前開規定，但應由檢察官聲請法院
    裁定令入戒治處所施以強制戒治；而強制戒治已滿三月，戒治處所認為繼續戒治
    之必要者，得檢具事證，報由檢察官聲請法院裁定停止戒治，被告於強制戒治期
    間，若有違反保護管束情節重大者，得由檢察官聲請法院撤銷停止戒治，毒品危
    害防制條例第二十條、第二十二條第一項、第二項分別定有明文。依前開規定，
    施用毒品者於第二十條、第二十三條第一項所定條件下，始免予刑罰訴追外，對
    每一施毒者之行為，仍應科以刑罰，本件被告再犯施用毒品之行為並不在前揭刑
    罰豁免之列，應引用在前聲請觀察、勒戒之結果認被告係再犯而有繼續施用毒品
    之傾向，逕予論罪科刑。是原判決以前開理由為公訴不受理之判決，即有未合。
    本件檢察官之上訴為有理由，應將原判決撤銷，發回原審法院另為適法處理，並
    不經言詞辯論為之。至原審卷所附本院八十九年度上易字第二二一號刑事判決（
    原審卷第十頁至第十七頁）與本院法律座談會決議結論不同（如卷附），併此
    明。
據上論斷，應依刑事訴訟法第三百六十九條第一項、第三百七十二條，判決如主文。
中    華    民    國    八十九    年       七    月         一       日
                            臺灣高等法院刑事第七庭
                                審判長法  官  吳  啟  民
                                      法  官  蘇  隆  惠
                                      法  官  施  俊  堯
右正本證明與原本無異。
不得上訴。
                                      書記官  顏  志  豪
中    華    民    國    八十九    年        七      月        四        日


司法院資訊處製作；財團法人民間司法改革基金會備份。
